ACORDAO-COMPLETO-2562875

ACÓRDÃO 249/2023 ATA 6/2023 - PLENÁRIO

VISTO, relatado e discutido o presente pedido de reexame interposto por Carlos Antônio de Souza contra o Acórdão 560/2021-TCU-Plenário, que cuidou de representação formulada pela Procuradoria da República em Santos, relativa a irregularidades no Pregão Presencial 5/2016, realizado pela Companhia Docas do Estado de São Paulo (Codesp) , atual Autoridade Portuária de Santos S.A., para contratação de serviços de digitalização de documentos, e no contrato dele decorrente, DIPRE/93.2016;
ACORDAM os ministros do Tribunal de Contas da União, reunidos em sessão do Plenário, ante as razões expostas pelo relator, com fundamento nos artigos 32, 33 e 48, da Lei 8443/1992, e artigos 285 e 286, do RI/TCU, em:
9.1. conhecer do recurso e, no mérito, negar-lhe provimento;
9.2. dar conhecimento desta decisão ao recorrente e aos demais interessados.

Pedido de reexame contra acórdão que aplicou multa ao recorrente, bem como o inabilitou para o exercício de cargo em comissão ou função comissionada na Administração Pública, em razão de irregularidades em licitação para contratação de serviços de digitalização de documentos e no contrato dela decorrente.

Autoridade Portuária de Santos S.A.

3. Interessados/Responsáveis/Recorrentes:
3.1. Responsáveis: Carlos Antonio de Sousa (XXX.014.658-XX); Ediberto Tadeu Pedroso Junior (XXX.260.228-XX); Eduardo Silva Costa (XXX.558.648-XX); Francisco Jose Adriano (XXX.812.938-XX); Gabriel Nogueira Eufrasio (XXX.465.433-XX); José Alex Botelho de Oliva (XXX.806.807-XX); Mario Jorge Paladino (XXX.630.658-XX); Mc3 Tecnologia e Logística Ltda. (04.700.632/0001-19).
3.2. Recorrente: Carlos Antonio de Sousa (XXX.014.658-XX).

13.1. Ministros presentes: Bruno Dantas (Presidente), Walton Alencar Rodrigues, Benjamin Zymler, Augusto Nardes (Relator), Aroldo Cedraz e Antonio Anastasia.
13.2. Ministro-Substituto convocado: Augusto Sherman Cavalcanti.
13.3. Ministros-Substitutos presentes: Marcos Bemquerer Costa e Weder de Oliveira.

AUGUSTO NARDES

Ministro Bruno Dantas.

Adoto como parte do relatório a instrução produzida no âmbito da Secretaria de Recursos deste Tribunal (peça 245) : 
"INTRODUÇÃO 
	Trata-se de pedido de reexame interposto por Carlos Antônio de Souza (peça 166) , pelo qual contesta o Acórdão 560/2021-TCU-Plenário (Relator Ministro Bruno Dantas) , prolatado na Sessão Telepresencial realizada em 17/3/2021 (peça 136) .
2.	A deliberação recorrida apresenta o seguinte teor:
VISTOS, relatados e discutidos estes autos de representação formulada Procuradoria da República em Santos, na qual se encaminha carta de membro do Conselho Fiscal da Companhia Docas do Estado de São Paulo (Codesp) , atual Autoridade Portuária de Santos S.A., noticiando irregularidades no Pregão Presencial 5/2016, realizado pela companhia para contratação de serviços de digitalização de documentos, e no contrato dele decorrente, DIPRE/93.2016;
ACORDAM os Ministros do Tribunal de Contas da União, reunidos em Sessão do Plenário, ante as razões expostas pelo Relator, em:
9.1. com fundamento nos arts. 235 e 237, inciso I, do Regimento Interno do Tribunal de Contas da União, e no art. 103, § 1º, da Resolução-TCU 259/2014, conhecer e considerar procedente a representação;
9.2. considerar revéis, para todos os efeitos, Gabriel Nogueira Eufrásio (XXX.465.433-XX) , ex-superintendente jurídico da Codesp, e Mário Jorge Paladino (XXX.630.658-XX) , sócio administrador da empresa MC3 Tecnologia e Logística Ltda. (04.700.632/0001-19) , dando-se prosseguimento ao processo, com fundamento no art. 12, § 3º, da Lei 8.443/1992;
9.3. rejeitar as razões de justificativa apresentadas por José Alex Botelho de Oliva (XXX.806.807-XX) , na condição de presidente da Codesp, Carlos Antônio de Sousa (070.014.65801) , na condição de assessor da presidência da Codesp, e Francisco José Adriano (XXX.812.938-XX) , na condição de diretor de administração e finanças da Codesp;
9.4. aplicar a José Alex Botelho de Oliva (XXX.806.807-XX) , Francisco José Adriano (XXX.812.938-XX) , Carlos Antônio de Sousa e Gabriel Nogueira Eufrásio, com fundamento no art. 43, II, parágrafo único, e art. 58, inciso II, da Lei 8.443/1992, multas individuais no valor de R$ 30.000,00 (trinta mil reais) , fixando prazo de quinze dias, a contar da notificação, para que comprovem, perante este Tribunal (art. 214, III, 'a', do Regimento Interno do TCU) , o recolhimento da dívida aos cofres do Tesouro Nacional, atualizada monetariamente desde a data deste acórdão até a do efetivo recolhimento, se for paga após o vencimento, na forma da legislação em vigor;
9.5. autorizar, caso requerido, nos termos do art. 26 da Lei 8.443/1992, e do art. 217 do Regimento Interno do TCU, o parcelamento das dívidas em até 36 parcelas, com a atualização monetária e os correspondentes acréscimos legais, esclarecendo aos responsáveis que a falta de pagamento de qualquer parcela importará no vencimento antecipado do saldo devedor, sem prejuízo das demais medidas legais;
9.6. autorizar, desde logo, nos termos do art. 28, inciso II, da Lei 8.443/1992, a cobrança judicial da dívida;
9.7. considerar graves as infrações cometidas por José Alex Botelho de Oliva, Carlos Antônio de Sousa, Francisco José Adriano e Gabriel Nogueira Eufrásio;
9.8. inabilitar José Alex Botelho de Oliva, Carlos Antônio de Sousa, Francisco José Adriano e Gabriel Nogueira Eufrásio para o exercício de cargo em comissão ou função de confiança no âmbito da Administração Pública pelo prazo de cinco anos.
9.9. desconsiderar a personalidade jurídica da MC3 Tecnologia e Logística Ltda. para que seu sócio Mário Jorge Paladino responda solidariamente com a empresa e com os agentes públicos envolvidos pelo dano apurado na tomada de contas especial a ser instaurada;
 9.10. converter os autos em tomada de contas especial, nos termos do art. 47 da Lei 8.443/1992, do art. 252 do Regimento Interno/TCU e do art. 41 da Resolução-TCU 259/2014, constituindo-se processo específico;
9.11. autorizar, desde logo, as citações dos responsáveis abaixo relacionados, com fundamento nos arts. 10, § 1º, e 12, incisos I e II, da Lei 8.443/1992, c/c o art. 202, incisos I e II, do Regimento Interno do TCU, para que, no prazo de quinze dias, apresentem alegações de defesa sobre as irregularidades listadas e/ou recolham, solidariamente, aos cofres da Autoridade Portuária de Santos as quantias abaixo indicadas, atualizadas monetariamente a partir da respectiva data até o efetivo recolhimento, abatendo-se na oportunidade a quantia eventualmente ressarcida, na forma da legislação em vigor:
[...]
9.14. determinar à secretaria de controle externo competente que realize, no processo de tomada de contas especial, a audiência da MC3 Tecnologia e Logística Ltda. pela participação na fraude ao Pregão Presencial 5/2016 da Companhia Docas do Estado de São Paulo, corroborada pelas evidências e indícios descritos no Relatório de Inspeção constante à peça 77 e complementados pelo despacho à peça 80, com o intuito de avaliar a possibilidade da declaração de inidoneidade da empresa;
9.15. deferir o pedido formulado pela Autoridade Portuária de Santos S.A., de solicitação de informações/vistas/cópias dos autos, nos termos do art. 93 da Resolução-TCU 259/2014, alterada pela Resolução-TCU 316/2020;
9.16. dar ciência desta deliberação à Autoridade Portuária de Santos S.A., ao representante, e aos responsáveis;
9.17. comunicar este acórdão à SeinfraPortoFerrovia, unidade técnica responsável pelas contas anuais da entidade representada;
9.18. comunicar ao Ministro de Estado do Ministério da Infraestrutura, nos termos do art. 198, parágrafo único, do Regimento Interno/TCU, a conversão destes autos em tomada de contas especial;
9.19. apensar, com fulcro no art. 41 da Resolução-TCU 259/2014, o presente processo ao processo de tomada de contas especial que vier a ser constituído.
HISTÓRICO 
3.	O presente processo versou originariamente sobre representação encaminhada pelo Ministério Público Federal - MPF, acerca de supostas irregularidades havidas no âmbito do Pregão Presencial 5/2016, promovido pela então Companhia Docas do Estado de São Paulo - Codesp.
4.	O certame objetivou a contratação de empresa para a prestação de serviço de digitalização, substituição de suporte do acervo documental e microfilmagem, entre outros correlatos (peça 5, p. 2) . O valor inicial foi de R$ 7.370.000,00, com a suplementação de R$ 3.409.000,00 após aditivos contratuais (peça 5, p. 2 e peça 7, p. 1) .
5.	A representação do MPF tratou de suposta fraude no certame licitatório, com sua notícia surgindo com o aparecimento de vídeo no qual o Sr. Carlos Antônio de Souza, então assessor do diretor-presidente da Codesp, faz comentários sobre a futura contratação dos serviços em tela, mencionando o nome do provável dirigente da empresa que viria a ser contratada. 
6.	Realizada diligência à Codesp e posterior inspeção no órgão pela Secex-SP (peças 9-79) , procedeu-se à audiência dos responsáveis identificados, incluindo o ora recorrente, este mais especificamente por haver antecipado - no vídeo supramencionado - o resultado do Pregão Presencial 5/2016, configurando a frustração do caráter competitivo da licitação (peças 85, 87, 89 e 95) . 
7.	As razões de justificativa do Sr. Carlos (peça 101) não foram acatadas pela Secretaria de Controle Externo de Aquisições Logísticas - Selog, com proposta da unidade técnica pela sua rejeição, mas sem a aplicação de multa, pois o ex-assessor não ocupava cargo com poderes de gestão ou decisórios (peça 133) .
8.	Por sua vez, o relator a quo pugnou pela sanção de multa ao ex-assessor, com fulcro no artigo 58, II, da Lei 8.443/1992, pois seria desnecessária a prática de algum ato de gestão para a incidência do dispositivo, bastando a ocorrência de algum ato com grave infração a norma legal ou regulamentar, o que teria havido, com infringência da Constituição Federal e da Lei de Licitações e Contratos. 
9.	Irresignado, o Sr. Carlos Antônio de Souza interpôs o pedido de reexame (peça 166) , o qual se passa a examinar. 
EXAME DE ADMISSIBILIDADE
10.	Em exame preliminar de admissibilidade esta secretaria propôs (peças 180-181) conhecer o recurso de Carlos Antônio de Souza, suspendendo-se os efeitos dos subitens 9.1, 9.3, 9.4, 9.6, 9.7 e 9.8 do Acórdão 560/2021-TCU-Plenário, o que foi ratificado por despacho do Ministro João Augusto Ribeiro Nardes (peça 228) . 
EXAME DE MÉRITO
11.	Delimitação do recurso
11.1.	Constitui objeto do recurso de Carlos Antônio de Souza definir se houve a sua contribuição para a consecução de fraude no Pregão Presencial 5/2016, promovido pela Companhia Docas do Estado de São Paulo - Codesp, atual Autoridade Portuária de Santos S.A. 
11.2.	Cabe, ainda, examinar se houve a prescrição da pretensão punitiva pelo TCU. 
12.	Da Prescrição
12.1.	O recorrente não apresentou argumentos a respeito da prescrição, entretanto, a análise acerca de sua eventual ocorrência se torna necessária, em razão do recente julgamento, pelo Supremo Tribunal Federal (STF) , do RE 636.886 (Tema 899 da repercussão geral) . 
12.2.          Nesse ponto é importante mencionar que nos processos de controle externo, matéria de ordem pública pode ser revista de ofício ou mediante provocação da parte, por simples petição, independentemente da interposição de recurso (Acórdão 1160/2015-TCU-Plenário, Rel. Ministro Augusto Nardes) . Do mesmo modo, ressalta-se que questões de ordem pública autorizam o órgão ad quem a julgar fora do que consta nas razões ou contrarrazões do recurso (Acórdão 690/2010-TCU-Plenário, Rel. Ministro Augusto Nardes) . 
12.3.	Assim, no exame da prescrição, a Secretaria de Recursos - Serur tem adotado as seguintes premissas, que serão utilizadas no presente exame: 
a)  ao julgar o RE 636.886 (Tema 899) , o STF conferiu nova interpretação ao artigo 37, § 5º, da Constituição Federal, fixando a tese de que 'é prescritível a pretensão de ressarcimento ao erário fundada em decisão de Tribunal de Contas';
b)  as pretensões punitiva e de ressarcimento devem observar o mesmo regime na atividade de controle externo, dado o objetivo comum da prescrição, de fixar prazo para o Tribunal de Contas agir, para caracterizar o ilícito, identificar seu autor e dimensionar as consequências legais da conduta, independentemente de terem natureza punitiva ou ressarcitória;
c)  até que sobrevenha norma específica, entende-se que a prescrição das pretensões punitiva e de ressarcimento, no processo de controle externo, deve observar o regime da Lei 9.873/1999, na linha dos recentes pronunciamentos do STF a respeito. 
12.4.	Portanto, sem prejuízo de se realizar o exame da prescrição também segundo o prazo decenal previsto no Código Civil, o critério adotado na formulação da proposta de encaminhamento será o da Lei 9.873/1999. Anota-se que no caso presente houve apenas a aplicação de multa ao responsável, e por esta razão o foco do exame a seguir é a pretensão punitiva do Tribunal. 
Análise da prescrição segundo os critérios do Acórdão 1441/2016-TCU-Plenário:
12.5.	No que se refere à pretensão punitiva, o TCU tem tradicionalmente aplicado os critérios definidos no Acórdão 1441/2016-TCU-Plenário (Rel. Min. Benjamin Zymler) , que, em incidente de uniformização de jurisprudência, orientou-se pela aplicação do Código Civil. Por este acórdão, em linhas gerais, a prescrição subordina-se ao prazo geral de dez anos (CC, art. 205) , contado a partir da data da ocorrência do fato e interrompido pelo ato que ordenar a citação, a audiência ou a oitiva da parte. 
12.6.	Entre outras razões que justificaram a adoção desse critério destaca-se a de que o citado dispositivo constitui uma cláusula geral a ser empregada sempre que a pretensão for prescritível, mas a lei não estabelecer um prazo específico, como na hipótese. 
12.7.	Desta feita, adotar-se-á a data de 1/2/2017 como marco inicial da contagem, quando protocolizada na Secex/SP a representação que originou este TC-Processo 003.462/2017-0, possibilitando a ciência das supostas irregularidades narradas pelo MPF. 
12.8.	A audiência do recorrente foi realizada após determinação do relator em 29/8/2019 (peça 87) , enquanto o Acórdão 560/2021-TCU-Plenário ora recorrido foi prolatado na Sessão Telepresencial realizada em 17/3/2021 (peça 136) .
12.9.	Conclui-se, então, que não estaria prescrita a possibilidade de aplicação de multa caso fossem adotados os parâmetros definidos no Acórdão 1441/2016-TCU-Plenário. 
Análise da prescrição pelo regime da Lei 9.873/1999 
12.10.	Adotando-se as premissas fixadas na Lei 9.873/1999 ao caso em exame, observa-se que também não teria ocorrido a prescrição. Para tanto, é preciso considerar os seguintes parâmetros: 
	a) Prazos: aplica-se o prazo geral, de cinco anos (art. 1º) , e para a chamada prescrição intercorrente o prazo de três anos (art. 1º, §1º) , durante o qual o processo não deve permanecer sem movimentação;
	b)  Termo inicial: a exemplo da análise anterior pelos ditames do Código Civil, adotar-se-á a data de 1/2/2017 como termo inicial da contagem e, quanto a prescrição intercorrente, o marco inicial desta contagem específica é o surgimento do processo administrativo apuratório, o qual, no caso presente, se confunde com este próprio TC-Processo 003.462/2017-0, autuado em 14/2/2017; 
	c) Interrupções por atos inequívocos de apuração dos fatos: alguns atos interromperam a contagem prescricional, a exemplo de instruções de unidades técnicas (peças 9-11, 77-79, 85-86 e 133-134) , despachos do relator (peças 80 e 87) e ofícios de diligência e da audiência do Sr. Carlos Antônio de Souza (peças 16, 19, 20, 88, 89 e 95) ;
	e) Interrupção pela decisão condenatória recorrível: o Acórdão 560/2021-TCU-Plenário foi proferido em 17/3/2021;
12.11.	Observa-se, pelos eventos indicados, que tomando-se por referência a Lei 9.873/1999, tida pelo STF como norma regente da prescrição da pretensão punitiva pelo TCU, não transcorreu prazo suficiente para se operar a prescrição, a contar de 1/2/2017, seja pelo prazo geral, seja na modalidade intercorrente, a partir de 14/2/2017. 
13.	Da fraude no Pregão Presencial 5/2016 
13.1.	Eis os argumentos do recorrente em resumo:
	a) a contratação da MC3 Tecnologia e Logística Ltda. não teve qualquer ingerência de sua parte;
	b) sua fala disponível em vídeo não significa alguma influência no procedimento licitatório, uma vez que trabalhava apenas na regularização de áreas fundiárias perante a Secretaria do Patrimônio da União - SPU, desconhecendo as formalidades adotadas nas licitações da Codesp;
	c)  a filmagem ocorreu no final de setembro/2016, ou seja, após a publicação do edital do Pregão 5/2016 no Diário Oficial da União, em 5/8/2016, além do pregão ser datado de 30/8/2016;
	d) na oportunidade estava em um bar, na companhia de supostos amigos, sob efeito de álcool, começando a bravatear a respeito de assuntos diversos, sendo o vídeo sensacionalista, com claro interesse em produzir efeitos em disputas políticas da região, resultando em seu desligamento da Codesp em 21/9/2016;
	e) era público, via portal da transparência, que a empresa MC3 estava à frente das demais empresas concorrentes, com a expectativa para a obtenção do contrato, apenas aguardando a homologação do certame;
	f) o Relatório de Fiscalização 378/2018 não fez menção ao recorrente.
Análise
13.2.	O presente processo teve origem em Representação formulada pelo Ministério Público Federal - MPF a partir de um vídeo (https://www.youtube.com/watch?v=BVvaTwjzd2s) no qual o Sr. Carlos Antônio de Souza comenta sobre o suposto direcionamento de licitação no âmbito da então Companhia Docas do Estado de São Paulo - Codesp (peças 1-8) .
13.3.	À época ocupando o cargo de assessor do diretor-presidente da Codesp, e lotado na diretoria administrativa e financeira, o Sr. Carlos afirma a interlocutores no referido vídeo que haveria irregularidades em contratos para os serviços de dragagem e de digitalização de documentos. 
13.4.	O presente processo diz respeito apenas aos serviços de digitalização. O então assessor asseverou que seria lançada licitação para o serviço, cujo contrato poderia chegar aos R$ 80 milhões (oitenta milhões de reais) , com prorrogações sucessivas (vide peça 77, p. 2, item 4) 
13.5.	Ademais, empresa relacionada à pessoa por ele nominada de 'Mário Jorge' viria a ser contratada. Ainda segundo se extrai do vídeo, um grupo dentro da Codesp teria assumido a diretoria de finanças, com a indicação de pessoa nominada 'Adriano', posteriormente identificado em inspeção da Secex-SP como o Sr. Francisco José Adriano, que exercia a função de diretor de relações com o mercado e comunidade quando veio a ser nomeado diretor administrativo e financeiro à época da contratação de empresa para os serviços de digitalização (peças 12, 14, e 77) .  
13.6.	De fato, no bojo do Pregão Presencial 5/2016, a empresa MC3 Tecnologia e Logística Ltda. veio a firmar o Contrato DIPRE/93.2016 com a Codesp, em 21/9/2016, no valor de R$ 7.370.000,00, posteriormente aditado em R$ 3.049.000,00 (peças 5, 6 e 7, p. 1) . E o seu presidente é o Sr. Mário Jorge Paladino. 
13.7.	O Relatório de Auditoria Ae-01.2016, emanado da Auditoria Interna na Codesp - Audit, indicou supostas irregularidades no contrato em tela (peça 8, p. 74) , depois corroboradas pelo Relatório Anual de Contas da Codesp para o exercício de 2016, da Controladoria Geral da União (peça 8, p. 74-76) . E após a inspeção da Secex-SP (peças 12 e 14) , o Relatório de Fiscalização 378/2018 conclui, entre outras, pela ocorrência de falhas/irregularidades tais como (peça 77) : a) alteração da modalidade de pregão eletrônico para pregão presencial sem justificativa nos autos; b) Termo de Referência sem identificação (nome e registro) e assinatura do responsável técnico; c) descumprimento da regra do edital referente à condição de participação, e)  realização de visita técnica por parte da empresa MC3 Tecnologia, vencedora do certame, em data anterior à publicação do aviso de licitação.
13.8.	Em instrução de mérito neste processo, a Selog propôs a irregularidade das contas do Sr. Calos Antônio de Souza, sem a aplicação de multa, em razão do cargo de assessor do diretor-presidente, então exercido por ele, não deter poder decisório, ou, mesmo para iniciar e/ou validar processos na Codesp (peça 133, itens 15-21) . 
13.9.	Por sua vez, o relator a quo defendeu que o Sr. Carlos praticou ato com grave infração ao artigo 37 da Constituição Federal e ao artigo 3º da Lei 8.666/1993, com participação ativa em fraude à licitação, ainda que sem poder decisório formal, sem dizer que o artigo 58 da Lei 8.443/1992 não exigiria a prática de ato de gestão para a sua aplicação, mas, sim, de qualquer ato, desde que eivado de grave infração à norma legal ou regulamentar. 
13.10.	Feitas essas considerações, lê-se no revogado artigo 90 da Lei 8.666/1993 a seguinte definição para o crime de fraudar ou frustrar procedimento licitatório: 'Art. 90. Frustrar ou fraudar, mediante ajuste, combinação ou qualquer outro expediente, o caráter competitivo do procedimento licitatório, com o intuito de obter, para si ou para outrem, vantagem decorrente da adjudicação do objeto da licitação'.
13.11.	O dispositivo deu lugar ao crime de frustração do caráter competitivo de licitação, definido no artigo 337-F inserto no Código Penal Brasileiro pela Lei 14.133/2021: 'Art. 337-F. Frustrar ou fraudar, com o intuito de obter para si ou para outrem vantagem decorrente da adjudicação do objeto da licitação, o caráter competitivo do processo licitatório'.
13.12.	O recorrente não nega as falas contidas no vídeo em que teria comentado sobre a vindoura contratação de empresa para o serviço de digitalização na então Codesp, argumentando tratar-se de bravatas, sob o efeito de bebida alcoólica. 
13.13.	Nesse sentido, as falas indicam a participação do Sr. Carlos, ao menos em algum momento, na sequência de acontecimentos que levaram à contratação da MC3 Tecnologia, incluindo a suposta elaboração de termo de referência e a prévia combinação com a empresa que viria a ser contratada pelo órgão, conduta que se enquadraria nos acima transcritos artigos 90 e 337-F. 
13.14.	Cabe examinar, então, se a conduta também se enquadra no tipo do artigo 58, inciso II, da Lei 8.443/1992, pois se há alguma controvérsia neste processo, seria concernente a definir sobre ser essencial, ou não, a subsunção da expressão 'ato praticado' - naquele inciso - ao conceito formal de ato administrativo, vez que a conduta que se extrai apenas do vídeo em comento não se enquadra propriamente na ideia de ato administrativo conforme a melhor doutrina. 
Art. 58. O Tribunal poderá aplicar multa de Cr$ 42.000.000,00 (quarenta e dois milhões de cruzeiros) , ou valor equivalente em outra moeda que venha a ser adotada como moeda nacional, aos responsáveis por:
 (...) 
II - ato praticado com grave infração à norma legal ou regulamentar de natureza contábil, financeira, orçamentária, operacional e patrimonial;
13.15.	Dentre os tradicionais elementos do ato administrativo elencados pela doutrina - sujeito, forma, objeto, motivo e finalidade - ao menos a 'forma' resta prejudicada no presente caso, pois não se sabe com precisão qual a extensão e alcance das providências que o então assessor Sr. Carlos teria efetivamente adotado até a contratação considerada irregular pelo Acórdão 560/2021-TCU-1ª 
Câmara ora recorrido.
13.16.	Assim, as circunstâncias presentes não autorizam entender como configurado algum ato administrativo em consonância com os conceitos doutrinários tradicionais a respeito, a exemplo dos ensinamentos de Celso Antônio Bandeira de Mello (Curso de Direito Administrativo. Malheiros. 204. p. 356) :
[...] declaração do Estado (ou de quem lhe faça as vezes - como, por exemplo, um concessionário de serviço público) , no exercício de prerrogativas públicas, manifestada mediante providências jurídicas complementares da lei a título de lhe dar cumprimento, e sujeitas a controle de legitimidade por órgão jurisdicional.
13.17.	De outro lado, concretamente em tal vídeo há a informação de que o Sr. Carlos teria elaborado um termo de referência ('... já fiz um TR e daqui uns 15 dias tá na rua') (peça 133, item 18) . Portanto, a notícia revela alguma participação efetiva do recorrente na preparação do Pregão 5/2016, o qual foi considerado fraudado pelo aresto agora vergastado, além do acerto - segundo o vídeo - entre o ora recorrente e a empresa MC3. 
13.18.	Há que registrar não se enquadrar na seara de atividades deste Tribunal investigar a veracidade e a legitimidade de vídeos ou outros elementos de prova indiciária, bem como delimitar os seus efeitos jurídicos em outras searas do Direito, a exemplo do Penal. 
13.19.	Ocorre que no âmbito do controle externo, o conjunto de vários, fortes e convergentes indícios constitui prova indiciária bastante para formar o convencimento do julgador, especialmente se não desmentido inequivocamente. Nesse passo, há um vídeo em que o Sr. Carlos afirma haver acertado com pessoa nominada 'Mario Jorge' a contratação de empresa para serviços de digitalização, além de aparentemente haver elaborado um termo de referência - hipótese aventada pela Selog e não rebatida pelo recorrente (peça 133, item 19) -, com menção, também, ao futuro diretor administrativo da Codesp. 
13.20.	Eis alguns enunciados da 'Jurisprudência Selecionada' (site TCU) : 
A existência de indícios variados que convirjam no sentido de evidenciar ação combinada entre empresas e gestores públicos com o objetivo de frustrar certames licitatórios constituem prova suficiente para ensejar a punição dos envolvidos (Acórdão 1732/2015-TCU-Plenário; Rel. Min. Marcos Bemquerer) 
A prova indiciária, constituída por somatório de indícios que apontam na mesma direção, é suficiente para caracterizar fraude à licitação por meio de conluio de licitantes, não se exigindo prova técnica inequívoca para tanto (Acórdão 2531/2015-TCU-Plenário; Rel. Min. Vital do Rêgo) 
É lícito ao julgador formar seu convencimento com base em prova indiciária quando os indícios são vários, fortes e convergentes, e o responsável não apresenta contrai indícios de sua participação nas irregularidades (Acórdão 1223/2015-TCU-Plenário; Rel. Min. Ana Arraes) 
É lícito ao julgador formar seu convencimento com base em prova indiciária quando os indícios são vários, fortes e convergentes, e o responsável não apresenta contraindícios de sua participação nas irregularidades (Acórdão 8.250/2021-TCU-2.ª Câmara; Rel. Min. Bruno Dantas) . 
13.21.	O recorrente argumenta que o vídeo é de setembro de 2016, ou seja, posterior à publicação do Edital 5/2016 e, inclusive, quando já se sabia que a empresa MC3 estava em vantagem relativamente a outros licitantes. Ocorre que embora o surgimento de tal vídeo seja posterior, resta claro que a fala diz respeito a contexto anterior à realização do certame licitatório. Além disso, as alegadas bravatas se referem ao resultado do procedimento, soando estranha a associação da ideia de bravata com uma licitação, cujo resultado, em condições normais, por óbvio não pode ser conhecido de antemão. 
13.22.	Em conclusão, a interpretação conferida pelo acórdão recorrido ao disposto no artigo 58, II, da Lei Orgânica/TCU no caso presente deriva e privilegia a interpretação sistêmica e teleológica das normas. No caso, em consonância e ao encontro dos princípios constitucionais da legalidade e moralidade, assim como da isonomia e da seleção da proposta mais vantajosa para a Administração, estes dois, próprios das licitações públicas. 
13.23.	Assim, o aresto assumiu que a concertação de atos/providências alvitrada pelo Sr. Carlos é passível de ser classificada conceitualmente como um conjunto de atos passíveis de enquadramento no tipo do artigo 58, II, da Lei 8.442/1992, embora não como atos de gestão ou administrativos. Os atos de que trata o dispositivo podem ser considerados como todo aquele capaz de produzir efeitos indesejados, infringindo 'norma legal ou regulamentar de natureza contábil, financeira, orçamentária, operacional e patrimonial'. 
13.24.	Desse modo, o peculato praticado por agente público, no âmbito de sua atuação profissional, embora não enquadrável propriamente como ato administrativo, é sem dúvida contrário à legislação, como prevê o multicitado artigo 58, II, da Lei Orgânica/TCU. Em outro exemplo, afeto ao caso presente, a atuação facilitadora de suposta fraude licitatória configura, decerto, ato praticado com infração a norma legal ou regulamentar, ainda que, pelas circunstâncias do caso concreto, não possa ser a rigor classificável como o tradicional ato administrativo de que trata a melhor doutrina.
13.25.	A nosso ver, tal interpretação se afigura razoável e condizente também com o princípio do interesse público. 
13.26.	Por fim, a par o princípio da independência das instâncias aplicado no TCU, as decisões judiciais vinculam o Tribunal quando tiverem origem em processo penal e houver sido registrado no dispositivo da sentença a inexistência do fato ou a negativa de autoria (v.g. Acórdão 2082/2014-TCU-Plenário; Rel. Min. Subs. André Luis de Carvalho; 344/2015-TCU-Plenário; Rel. Min. Walton Alencar Rodrigues e 2.983/2016-TCU-1ª Câmara; Rel. Min. Bruno Dantas) .
13.27.	Nesse sentido, há notícia de processos na Justiça Federal de São Paulo acerca dos fatos objeto do presente processo (peças 81, 119, 121, 122 e 127) , podendo o recorrente vir a informar a esta Corte de Contas eventuais decisões que lhes sejam favoráveis, nestes ou em outros processos, sem prejuízo de vir a manejar novo recurso porventura ainda cabível no âmbito do TCU, instruído também com quaisquer outros elementos de prova que entender cabíveis e que lhe aproveitem.	
CONCLUSÃO
14.	Das análises anteriores, conclui-se que:
	a) não houve a prescrição da pretensão punitiva do TCU, seja pelas regras do Código Civil (Acórdão 1441/2016-TCU-Plenário) , ou, pelos ditames da Lei 9.873/1999 (RE 636.886-STF e Tema 899 da Repercussão Geral) ;
	b) os argumentos trazidos pelo recorrente não têm o condão de alterar o mérito do recurso combatido. 
DA PROPOSTA DE ENCAMINHAMENTO
13.	Ante o exposto, submete-se à consideração superior a presente análise do pedido de reexame interposto por Carlos Antônio de Souza contra o Acórdão 560/2021-TCU-Plenário, propondo-se, com fundamento nos artigos 32, 33 e 48, da Lei 8443/1992, e artigos 285 e 286, do RI/TCU:
	a) conhecer do recurso e, no mérito, negar-lhe provimento. 
	b) dar conhecimento da decisão que vier a ser proferida ao recorrente e aos demais interessados."
2.	O dirigente da Serur manifestou-se de acordo com o exame aprovado no âmbito da 4ª Diretoria (peça 247) . Acrescentou, entretanto, nova análise a respeito da prescrição com base na recente aprovação da Resolução-TCU 344, de 11/10/2022:	
"4.	De acordo com o disposto no art. 4º, inciso III, da Resolução TCU 344//2022, o prazo de prescrição será contado "do recebimento da denúncia ou da representação pelo Tribunal ou pelos órgãos de controle interno, quanto às apurações decorrentes de processos dessas naturezas". 
5.	No caso sob análise, o Tribunal recebeu a representação formulada pelo Ministério Público Federal em 1º/2/2017 (peça 1) , sendo esse o termo inicial para contagem do prazo prescricional.
6.	No dia 3/7/2019 (peça 80) , o ministro relator autorizou as audiências dos responsáveis, configurando a primeira interrupção do prazo prescricional (art. 5º, inciso II) .
7.	No dia 17/3/2021 (peça 136) , o prazo prescricional foi novamente interrompido com a prolação do acórdão recorrido (art. 5º, inciso IV) .
8.	Portanto, ante o disposto nos arts. 2º e 8º da Resolução-TCU 344//2022, não ocorreu a prescrição.
9.	Ante o exposto, com fundamento nos arts. 32, inc. I, e 33, da Lei 8.443/1992, proponho que este Tribunal conheça do presente recurso e, no mérito, negue-lhe provimento."
	É o relatório.

Beatriz Neves Dal Pozzo (300.646/OAB-SP), Augusto Neves Dal Pozzo (174.392/OAB-SP) e outros, representando Mc3 Tecnologia e Logística Ltda; Roberto Delmanto Junior (118.848/OAB-SP), Fabio Suardi Delia (249.995/OAB-SP) e outros, representando Ediberto Tadeu Pedroso Junior; Edilberto Nerry Petry (37.288/OAB-DF), representando Eduardo Silva Costa; Jair Ayres Borba (66800/OAB-SP), representando Mario Jorge Paladino; Edilberto Nerry Petry (37.288/OAB-DF), representando Francisco Jose Adriano; Joao Paulo Câmara dos Reis (410.294/OAB-SP), Luiz Antonio da Cunha Canto Mazagão (112.654/OAB-SP) e outros, representando Carlos Antônio de Sousa; Leonardo Rufino Capistrano (29510/OAB-DF), representando Gabriel Nogueira Eufrásio.

Não atuou.

REPRESENTAÇÃO. MINISTÉRIO PÚBLICO FEDERAL. AUTORIDADE PORTUÁRIA DE SANTOS. S.A. SUPOSTAS IRREGULARIDADES EM PREGÃO PARA A CONTRATAÇÃO DE SERVIÇOS DE DIGITALIZAÇÃO E CORRELATOS. FRAUDE À LICITAÇÃO. GRAVE INFRAÇÃO A NORMAS. MULTA POR PARTICIPAÇÃO EM FRAUDE EM LICITAÇÃO. SUPERFATURAMENTO DO CONTRATO. INSTAURAÇÃO DE TOMADA DE CONTAS ESPECIAL. PEDIDO DE REEXAME. PRESCRIÇÃO. RESOLUÇÃO TCU 344//2022. NÃO OCORRÊNCIA. ARGUMENTOS INSUFICIENTES A ALTERAR O MÉRITO DA DECISÃO RECORRIDA. NÃO PROVIMENTO.

REPRESENTAÇÃO (REPR)

Secretaria de Recursos (Serur).

Trata-se de pedido de reexame interposto por Carlos Antônio de Souza em face do Acórdão 560/2021-TCU-Plenário (Relator Ministro Bruno Dantas) , que cuidou de representação formulada Procuradoria da República em Santos, noticiando irregularidades no Pregão Presencial 5/2016, realizado pela Companhia Docas do Estado de São Paulo (Codesp) , atual Autoridade Portuária de Santos S.A., para contratação de serviços de digitalização de documentos, e no contrato dele decorrente, DIPRE/93.2016.
2.	Em resumo, Carlos Antônio de Sousa, assessor do presidente da Companhia à época, José Alex Botelho de Oliva, diz a um interlocutor em um vídeo que lançaria licitação para contratar empresa para digitalizar os documentos da Codesp, antecipando o nome do vencedor, Mário Jorge Paladino, sócio da empresa MC3 Tecnologia e Logística Ltda. O contrato, DIPRE/93.2016, foi assinado com a referida empresa em 21/9/2016, no valor de R$ 7.370.000,00.
3.	De acordo com o voto no Acórdão recorrido, pouco tempo após a assinatura do contrato, em 18/10/2016, a Auditoria Interna da companhia (Audit) apontou diversas irregularidades no instrumento, por meio do Relatório de Auditoria Ae-01.2016, a saber: 	
a) procedimento licitatório e adjudicação do objeto contratado realizados sem a deliberação do Conselho de Administração, desrespeitando as atribuições de alçada estabelecidas pela Resolução DP 38.2015;  
b) alteração da modalidade de pregão eletrônico para pregão presencial sem justificativa nos autos, contrariando o parágrafo 1°, do art. 4°, do Decreto 5450;  
c) Nota Técnica elaborada sem as formalidades da Resolução DP 15.2015 e com ausência de informações importantes;  
d) análise jurídica acerca da formalidade do procedimento licitatório elaborada fora dos padrões estabelecidos pela AGU, no Manual de Boas Práticas Consultivas, e sem atendimento à recomendação feita pela Secretaria de Controle Interno;  
e) Termo de Referência sem identificação (nome e registro) e assinatura do responsável técnico; 
f) ausência de pesquisa de preços nos autos, contrariando determinações do TCU; 
g) orçamento estimativo da licitação que não atendia o art. 8°, inciso II, do Decreto 3.555/00, comprometendo o princípio da transparência e colocando em dúvida a sua economicidade, diante dos seguintes fatos: ausência de justificativa acerca dos quantitativos apontados; ausência de fundamentação dos preços apurados; falta de detalhamento dos custos de implantação; orçamento impresso em papel comum, sem dados e timbre da Companhia; falta de identificação (nome e registro) e assinatura do responsável técnico que o elaborou;  
h) total estimado dos serviços previstos na planilha orçamentária que se refere ao período de 10 meses, quando a execução contratual teria o prazo de 12 meses. 
i) ausência de comprovação da designação formal do gestor e do fiscal do contrato, contrariando recomendações da Secretaria de Controle Interno, em atendimento ao art. 67 da Lei 8.666/93; 
j) descumprimento da regra do edital referente a condição de participação, o que fere o princípio da vinculação ao instrumento convocatório;  
k) constatação da realização de visita técnica por parte da empresa MC3 Tecnologia, vencedora do certame em data anterior à publicação do aviso de licitação.
4.	De plano, ratifico o exame preliminar de admissibilidade do presente recurso realizado por meio do despacho à peça 228. 
5.	Constitui objeto deste pedido de reexame, apresentado por Carlos Antônio de Souza, definir se houve a sua contribuição para a consecução de fraude no Pregão Presencial 5/2016, promovido pela então Companhia Docas do Estado de São Paulo - Codesp.
6.	Inicialmente, destaco a inocorrência de prescrição ante o disposto nos arts. 2º e 8º da recente Resolução-TCU 344/2022, nos termos do parecer do dirigente da Serur (peça 247) , registrado no relatório precedente.
7.	Quanto ao mérito, verifico que a Secretaria de Recursos abordou com propriedade todos os argumentos apresentados pelo recorrente. Assim, incorporo às minhas razões de decidir os fundamentos e conclusões da unidade técnica, sem prejuízo das considerações a seguir.
8.	No Acórdão recorrido, ficou registrado que o Sr. Carlos praticou ato com grave infração ao artigo 37 da Constituição Federal e ao artigo 3º da Lei 8.666/1993, tendo participação ativa em fraude à licitação, mesmo sem poder decisório formal.
9.	Oportuno registrar que o recorrente não nega as falas constantes do vídeo em que teria comentado sobre a contratação de empresa para o serviço de digitalização na então Codesp. Em sua defesa, apenas menciona que a referida fala não passou de bravatas, sob o efeito de bebida alcoólica. 
10.	É notório que não cabe a este Tribunal a realização de investigação penal para concluir a respeito da conduta do responsável. Contudo, a existência de um conjunto de fatores robustos e consistentes de indícios de irregularidades representa prova indiciária suficiente para formar o convencimento do julgador. A propósito, a Serur elenca farta jurisprudência nessa linha:
A existência de indícios variados que convirjam no sentido de evidenciar ação combinada entre empresas e gestores públicos com o objetivo de frustrar certames licitatórios constituem prova suficiente para ensejar a punição dos envolvidos (Acórdão 1732/2015-TCU-Plenário; Rel. Min. Marcos Bemquerer) 
A prova indiciária, constituída por somatório de indícios que apontam na mesma direção, é suficiente para caracterizar fraude à licitação por meio de conluio de licitantes, não se exigindo prova técnica inequívoca para tanto (Acórdão 2531/2015-TCU-Plenário; Rel. Min. Vital do Rêgo) 
É lícito ao julgador formar seu convencimento com base em prova indiciária quando os indícios são vários, fortes e convergentes, e o responsável não apresenta contrai indícios de sua participação nas irregularidades (Acórdão 1223/2015-TCU-Plenário; Rel. Min. Ana Arraes) 
É lícito ao julgador formar seu convencimento com base em prova indiciária quando os indícios são vários, fortes e convergentes, e o responsável não apresenta contraindícios de sua participação nas irregularidades (Acórdão 8.250/2021-TCU-2.ª Câmara; Rel. Min. Bruno Dantas) . 
11.	E as provas constantes dos autos são consistentes. Existe vídeo em que o recorrente afirma haver combinado com pessoa nominada "Mário Jorge" a contratação de empresa para serviços de digitalização, além de haver elaborado um termo de referência, hipótese suscitada pela Selog e não rebatida pelo recorrente (peça 133, item 19) . Também há referência ao futuro diretor administrativo da Codesp. 
12.	A coerente proposta do Relator a quo deixa claro que o entendimento conferido pelo acórdão recorrido ao disposto no artigo 58, II, da Lei Orgânica/TCU privilegia a interpretação sistêmica e teleológica das normas. Com efeito, o mencionado acórdão considerou que existe um conjunto de atos passíveis de enquadramento no mencionado artigo, embora não como atos de gestão ou administrativos. Os atos de que trata o dispositivo podem ser considerados como todos aqueles capazes de produzir efeitos indesejados, infringindo "norma legal ou regulamentar de natureza contábil, financeira, orçamentária, operacional e patrimonial". 
13.	Por fim, cabe destacar que existem notícias de processos penais na Justiça Federal de São Paulo acerca dos fatos em análise nestes autos. Considerando que, decisões judiciais vinculam o TCU quando tiverem origem em processo penal e houver registro no dispositivo da sentença da inexistência do fato ou a negativa de autoria (v.g. Acórdão 2082/2014-TCU-Plenário; Rel. Min. Subs. André Luis de Carvalho; 344/2015-TCU-Plenário; Rel. Min. Walton Alencar Rodrigues e 2.983/2016-TCU-1ª Câmara; Rel. Min. Bruno Dantas) , o recorrente poderá informar a esta Corte eventuais decisões que lhes sejam favoráveis.
	Ante o exposto, VOTO para que este Tribunal adote a minuta de Acórdão que trago à apreciação deste Colegiado.
TCU, Sala das Sessões Ministro Luciano Brandão Alves de Souza, em 15 de fevereiro de 2023.
Ministro JOÃO AUGUSTO RIBEIRO NARDES
Relator